行　政　法　院　判　決　　　　　　　　　　　　　　　八十八年度判字第三五號
　　原　　　告　葳豐實業股份有限公司
　　代　表　人　甲○○
　　訴訟代理人　陳文郎　律師
　　　　　　　　劉法正　律師
　　被　　　告　經濟部中央標準局
右當事人間因商標註冊事件，原告不服行政院中華民國八十七年六月二十九日台八十
七訴字第三二六二六號再訴願決定，提起行政訴訟。本院判決如左︰
　　主  文
原告之訴駁回。
　　事  實
緣原告於民國八十五年九月三十日以「青春老虎及圖」商標（墨色）指定使用於商品
及服務分類表第三十二類之汽水、果汁、礦泉水、蘇打水、蒸餾水、運動飲料、碳酸
水、可樂、沙士、果菜汁、綜合果汁、仙草蜜汁、甘蔗汁、酸梅湯滷、麥曲汁、蓮藕
茶、人蔘茶、奶茶、菊花茶、青草茶、苦茶、枸杞茶、冬瓜茶、洛神茶、龍眼茶、馬
黛茶、靈芝茶、牛蒡茶、啤酒商品申請註冊，作為其申請案號第00000000號
（嗣列為註冊第七五四七九○號）「青春老虎」商標之聯合商標。被告認其商標圖樣
上之圖形與熹樂企業有限公司申請在先之註冊第七六五五九七號「老虎牙子及圖」商
標（彩色）圖形近似，且指定使用於同一或類似商品，乃依商標法第三十六條之規定
予以核駁，發給第0000000號商標核駁審定書。原告不服，提起訴願、再訴願
，遞遭駁回，遂提起行政訴訟。茲摘兩造訴辯意旨於次：
原告起訴意旨略謂︰一、按「二人以上於同一商品或類似商品以相同或近似之商標，
各別申請註冊時，應准最先申請者註冊」，固為商標法第三十六條前段所規定。惟其
適用，必以兩商標圖樣相同或近似為前提。至「商標圖樣之近似，以具有普通知識經
驗之一般商品購買人，於購買時施以普通所用之注意，有無混同誤認之虞判斷之」，
同法施行細則第十五條第一項定有明文。準此，則再訴願決定顯然違法。謹分述於后
：（一）判定聯合商標圖樣是否與他人註冊商標圖樣近似，仍應併就該聯合商標圖樣
與他人註冊商標圖樣通體隔離觀察。系爭「青春老虎及圖」聯合商標乃原告將其作為
於同類商品申准註冊之第七五四七九○號「青春老虎」商標之聯合商標，二者圖樣上
固同有中文「青春老虎」四字，惟於判斷與被告據以核駁之審定第七六五五九七號「
老虎牙子及圖」商標是否構成近似時，仍應就系爭聯合商標圖樣整體為斷。此稽諸鈞
院七十九年判字第一五九六號判決所示：「判定聯合商標圖樣是否與他人註冊商標圖
樣近似，仍應併就該聯合商標圖樣通體與他人註冊商標圖樣隔離觀察，不宜單依該聯
合商標圖樣與正商標圖樣相同以外之主要部分與他人註冊商標圖樣比較」意旨自明。
是再訴願決定逕認「．．．系爭聯合商標圖樣申請註冊之主要部分在於圖形．．．」
者，誠與上揭判決意旨有悖。（二）系爭聯合商標與被告據以核駁商標二者圖樣難謂
近似：(1)系爭聯合商標圖樣係由中文「青春老虎」及一兩端內凹之長條圖形，其下再
置一四方圖形，內置有四顆大小相同之星星狀符號所構成之圖樣。究諸原告以該圖樣
申請註冊之主要目的，厥在於保護其所表彰商品之外部包裝圖樣。至據以核駁商標圖
樣，則由中文「老虎牙子」及一長方形彩色塊狀標誌，內飾以八個大小不一之圓形白
點等共同組成。是以具有普通知識經驗之一般商品購買人，於購買時施以普通所用之
注意，異時異地整體隔離觀察，即得因兩商標圖樣所由構成之主要部分簡繁有別，而
能輕易分辨，要無發生混淆誤認之情事。(2)再訴願決定遽指兩商標圖形「：均為裝飾
有小白點之方塊圖案，細為比對，固可見其小白點有星形與圓形之差異，惟異時異地
隔離觀察，難謂無使人發生混同誤認之虞」者，亦有可議之處。良以系爭聯合商標之
圖形，顯為所指定商品包裝容器上之裝飾圖樣，而非具有特別顯著性之商標，遑論目
前飲料商品之包材有限（非「馬口鐵罐」即「利樂包」），包裝圖樣設計空間自受拘
束。復因同業競爭激烈，在追求產品美觀性、吸引力及順應消費流行意識下，設計意
匠自有其同質性，此在鳥龍茶、果菜汁、運動飲料、檸檬水飲料商品皆然。類此情形
，即如機械業者喜用「齒輪狀標誌」、喜餅業者鍾情於「龍鳳圖」者同。再訴願決定
以兩商標圖形近似為由所為駁回之決定，其所置意之「圖形」部分，實係就不具特別
顯著性之商標圖樣所為，因其至多亦僅能視為已淡化商標。(3)縱認系爭聯合商標與據
以核駁商標二者圖樣上之圖形「均為裝飾有小白點之方塊圖案」，惟「商標近似與否
，應就一般消費者對於該商標如何反應及瞭解，能否引起混同誤認之虞以為斷。故判
斷商標之是否近似，應總括商標全體，就其外觀、名稱、觀念加以觀察。至商標中之
一定部分特易引起一般人之注意，因該一定部分之存在而發生或增加商標之識別功能
者，雖亦須就該一定部分（或主要部分）加以比對觀察，然此係為得全體觀察之正確
結果之一種方法，並非某一定部分相同或近似，該商標即屬近似之商標」，鈞院七十
二年度判字第一三九五號判決已有明釋。是再訴願決定恝置商標圖樣整體觀察原則不
顧，僅斤斤於兩商標不具顯著性圖形裝飾部分單獨比對之舉，難謂無捨本逐末之嫌。
(4)商標主要功能係為表彰商品之用，是商標實際使用於商品包裝容器上時，倘足供一
般消費者區別商品來源，不致有發生混淆誤認之虞者，則兩商標圖樣上縱有部分相同
或相似，仍難繩以近似。此徵諸案外人（即本案被告據以核駁之第七六五五九七號「
老虎牙子及圖」商標專用權人）－中美兄弟製藥股份有限公司，前以「喜樂企業有限
公司」、「張孫昱」等製造仿冒其申請取得之「金老虎」、「老虎牙子」商標及鋁罐
包裝，做成「青春老虎」及類似之鋁罐包裝，有違反商標法、著作權法、公平交易法
為由，向「臺灣臺南地方法院檢察署」檢察官提出告訴，該案嗣經檢察官偵查終結，
以罪嫌不足，為不起訴處分，即得明證。二、綜上，被告所為處分，自有未合。一再
訴願決定未依權責糾正，亦有違失。敬祈明鋻，迅將原處分及一再訴願決定均予撤銷
，以維法嚴等語。
被告答辯意旨略謂︰按「二人以上於同一商品或類似商品以相同或近似之商標，各別
申請註冊時，應准最先申請者註冊」，為商標法第三十六條前段所明定。本件原告申
請註冊之「青春老虎及圖」商標圖樣上之圖形與據以核駁註冊第七六五五九七號「老
虎牙子及圖」商標圖樣上之圖形，二者均為中文標圖樣下置有方形圖案，圖案內並裝
飾有白色小點，細為比對，固可見其小白點有星形與圓形之差異，惟整體構圖意匠極
相彷彿，異時異地隔離觀察，外觀上易使消費者產生混同誤認之虞，應屬近似之商標
，復均指定使用於同一或類似之商品；而前者申請日期八十五年九月三十日，較後者
申請日期八十五年六月五日為晚，自有違首揭法條之規定。至原告所舉「金老虎」、
「老虎牙子」仿冒案，案情有別，核屬另案，非本件論究範疇，併予陳明。是被告依
法核駁其註冊之申請，並無不合。敬請核判等語。
　　理  由
按二人以上於同一商品或類似商品以相同或近似之商標，各別申請註冊時，應准最先
申請者註冊，為商標法第三十六條前段所規定；而判斷商標近似與否，應隔離觀察以
資判定，縱令兩商標對照比較能見其差別，然異時異地各別觀察則不易見者，仍不得
不謂為近似，故凡商標無論在外觀上或觀念上其圖形、文字主要部分近似，有引起混
同誤認之虞者，即為近似之商標，迭經本院著有判例。本件原告於八十五年九月三十
日以「青春老虎及圖」商標，指定使用於商品及服務分類表第三十二類之汽水等商品
申請註冊，作為其申請案號第00000000號（嗣列為註冊第七五四七九○號）
「青春老虎」商標之聯合商標。被告認其商標圖樣上之圖形與熹樂企業有限公司申請
在先之註冊第七六五五九七號「老虎牙子及圖」商標圖形近似，且指定使用於同一或
類似商品，乃予以核駁。原告循序起訴謂判定聯合商標圖樣是否與他人註冊商標圖樣
近似，應併就該聯合商標圖樣與他人註冊商標圖樣通體隔離觀察。系爭聯合商標圖樣
係由中文「青春老虎」及一兩端內凹之長條圖形，其下再置一四方圖形，內置有四顆
大小相同之星星狀符號所構成之圖樣。而據以核駁商標圖樣，則由中文「老虎牙子」
及一長方形彩色塊狀標誌，內飾以八個大小不一之圓形白點等共同組成。是以具有普
通知識經驗之一般商品購買人，於購買時施以普通所用之注意，異時異地整體隔離觀
察，即得因兩商標圖樣所由構成之主要部分簡繁有別，而能輕易分辨，要無發生混淆
誤認之情事。故系爭聯合商標與據以核駁商標二者圖樣難謂近似（詳如事實欄所載）
云云。查系爭「青春老虎及圖」商標圖樣（如附圖一墨色），其主要部分之一之圖形
，與據以核駁之註冊第七六五五九七號「老虎牙子及圖」商標圖樣（如附圖二彩色）
主要部分之一之圖形，均為裝飾有小白點之方塊圖案，細為比對，固可見其小白點有
星形與圓形之差異，惟整體構圖意匠極相彷彿，異時異地隔離觀察，外觀上易使消費
者產生混同誤認之虞，應屬近似之商標。復均指定使用於同一或類似商品，且系爭商
標申請日期八十五年九月三十日較據以核駁商標申請日期八十五年六月五日為晚，自
應不准申請在後之系爭商標註冊等情，業經被告答辯及一再訴願決定指明，並有各該
商標圖樣可供比對參酌，洵屬可採。至原告所舉「金老虎」、「老虎牙子」仿冒案，
案情有別，與本件係就商標圖樣判斷近似與否之認定無涉，不論檢察官就該案之偵查
結果如何，均無從執為本件應准系爭商標註冊之論據。從而，原告上開主張，要無足
取。原處分及一再訴願決定俱無違誤之處。原告起訴意旨，非有理由，應予駁回。
據上論結，本件原告之訴為無理由，爰依行政訴訟法第二十六條後段，判決如主文。
中    華    民    國     八十八      年      一      月      十四       日
                    行 政 法 院 第 一 庭
                                審 判 長 評  事      黃  綠  星
                                         評  事      徐  樹  海
                                         評  事      高  秀  真
                                         評  事      藍  獻  林
                                         評  事      黃  璽  君
右  正  本  證  明  與  原  本  無  異
                                         法院書記官  邱  彰  德
中    華    民    國     八十八      年      一      月      十五       日
附  圖   一                          附  圖  二
~[G;H:\SCN\88\00000000.1;;1500]
~[G;H:\SCN\88\00000000.2;1500;1500]
